臺灣苗栗地方法院行政訴訟判決
                                        110年度交字第8號
原      告  張勝煥  
被      告  交通部公路總局新竹區監理所

代  表  人  黃萬益  
上列當事人間交通裁決事件，原告不服被告民國110 年2 月4 日
竹監苗字第54-F00000000號裁決，提起行政訴訟，本院判決如下
：
    主  文
原處分撤銷。
訴訟費用新臺幣參佰元由被告負擔。
    事實及理由
一、程序部分：行政訴訟法第237 條之7 規定，交通裁決事件之
    裁判，得不經言詞辯論為之。本件屬交通裁決事件，依兩造
    所述各節及卷內資料其事證已臻明確，本院認無經言詞辯論
    之必要，爰不經言詞辯論而為判決，合先敘明。
二、事實概要：原告所有車牌號碼000-0000號自用小客車（下稱
    系爭車輛），於民國109 年11月18日17時34分許，行經苗栗
    市台72玉清往頭屋方向匝道入出口，有「行駛快速公路未依
    規定變換車道」之違規行為，遭民眾於109 年11月24日檢具
    事證檢舉，經苗栗縣警察局苗栗分局（下稱舉發機關）警員
    填製苗縣警交字第F00000000 號（下稱A 舉發單）、第F000
    00000 號違反道路交通管理事件通知單（下稱B 舉發單）舉
    發，原告於上開舉發通知單所載應到案日期內向被告所屬苗
    栗監理站陳述表示不服舉發，惟被告仍認原告確有前揭違規
    情事，遂於110 年2 月4 日依道路交通管理處罰條例（下稱
    道交條例）第33條第1 項第4 款及違反道路交通管理事件統
    一裁罰基準及處理細則等規定，以竹監苗字第54-F00000000
    號（下稱A 處分）、第54-F00000000號裁決違反道路交通管
    理事件裁決書（下稱原處分），分別裁處原告罰鍰新臺幣（
    下同）3,000 元，並記違規點數1 點。原告對原處分不服，
    於法定期間內提起本件行政訴訟。
三、原告主張：原告於上開時、地，於同一路段，1分鐘內被開2
    張罰單，因比例原則，請求罰款1 次即可等語。並聲明：原
    處分撤銷。
四、被告則以：
  ㈠本件適用之法令依據為道交條例第33條第1 項第4 款、第63
    條第1 項第1 款，道路交通安全規則第90條、第91條、第10
    9 條、附件7 ，道路交通標誌標線號誌設置規則第189 條之
    1 ，高速公路及快速公路管制規則第11條，違反道路交通管
    理事件統一裁罰標準及處理細則第3 條。
  ㈡原告接獲舉發通知單後提起申訴及被告機關所屬苗栗監理站
    向舉發機關函查結果，說明如下：
  1.原告接獲舉發通知單後，於109 年12月29日至被告機關所屬
    苗栗監理站（下稱苗栗監理站）提起申訴，被告機關所屬苗
    栗監理站受理原告申訴後遂向舉發機關函查。
  2.經舉發機關於110 年1 月12日以栗警五字第1100000782號函
    函覆略以：「三、單號F00000000 、F00000000 等2 案，經
    本分局再次檢視違規影片資料，該車皆行駛快速公路變換車
    道未打方向燈，違規事實均明確，爰請貴站依權責裁處」。
  3.本件就苗栗監理站審視舉發機關所提供之採證影片，依時間
    及影片概況分別略述如下：
  ⑴A 舉發單影片時間：2020/11/18、檔案名稱：F00000000.MP4
     ，影片總長度：24秒
  ①17時33分51秒：影片開始。
  ②17時33分51秒至17時34分10秒：原告所有系爭車輛行駛於匝
    道入口處。
  ③17時34分11秒至17時34分13秒：系爭車輛由匝道入口處變換
    至主線外側車道，未打方向燈。
  ④17時34分13秒至17時34分15秒：系爭車輛行駛於主線外側車
    道至影片結束。
  ⑵B 舉發單影片時間：2020/11/18、檔案名稱：F00000000.MP4
     、影片總長度：19秒
  ①17時34分48秒：影片開始。
  ②17時34分48秒至17時34分52秒：系爭車輛行駛於主線外側車
    道。
  ③17時34分52秒至17時34分55秒：系爭車輛由主線外側車道變
    換至匝道出口處，未打方向燈。
  ④17時34分55秒至17時35分07秒：系爭車輛行駛於匝道出口處
    至影片結束。
  ⑤17時35分07秒：影片結束。
  ㈢道路交通安全規則第91條第1 項第6 款及附件7 之規定，其
    立法目的乃在於使其他用路人得預知該車之行車動向而為安
    全之措施，就此而言，所謂「應先顯示方向燈」一事，解釋
    上應係指於開始變換前至變換完成之過程中應全程顯示方向
    燈，而開始變換前即應顯示方向燈，否則其他用路人又豈能
    於該車變換車道前明確知悉及預期。又道交條例，依其立法
    目的，即在為加強道路交通管理，維護交通秩序，確保交通
    安全，其中有關行進間之變換車道，必須使用方向燈提醒其
    他用路人，尤為駕駛人須具備之基本常識及應盡之注意義務
    ，駕駛人自有遵守之義務。準此，原告於變換車道時，未依
    規定使用方向燈之違規行為，業已升高行車安全之風險，超
    出其他用路人對其行車動線之合理期待，而嚴重危害原告及
    其他用路人之生命、身體及財產安全，依一般社會通念，其
    未依規定變換車道，違規事證明確，爰苗栗監理站審酌認定
    應予以處罰之必要。
  ㈣本件原告上開違規事實，其地點、時間均屬有異，而屬不同
    之變換車道未使用方向燈之違規行為，則依行政罰法第25條
    之規定，自應分別處罰。又道交條例第85條之1 第2 項規定
    已明文限制適用之前提，限於屬同條例第7 條之2 之「逕行
    舉發」案件，而將同條例第7 條之1 之「民眾檢舉舉發」案
    件予以排除，亦即依該法條明文規定，若非屬道交條例第7
    條之2 之「逕行舉發」案件，而是同條例第7 條之1 之「民
    眾檢舉舉發」案件，自不得適用同條例第85條之1 第2 項規
    定。
  ㈤依據司法院釋字第604 號解釋意旨，有關連續交通違規行為
    認定之規定，乃立法者考量該違規事實之存在，對公益或公
    共秩序確有影響，使主管機關得藉舉發其違規事實之次數，
    作為認定其違規行為之次數，而予以多次處罰，不生一行為
    二罰之問題，與法治國家一行為不二罰之原則，並無牴觸。
    查原告於上揭時、地，所為2 次在快速公路上未使用方向燈
    而變換車道之行為，均已違反汽車駕駛人依高速公路及快速
    公路交通管制規則第11條規定之作為義務，2 次違規行為歷
    時雖僅幾秒鐘，惟仍有時序先後之別，行為地點亦在不同之
    快速公路路段，由社會一般第三者依自然觀察方式，可明確
    區隔為數個行為，且原告在各次變換車道之際，其前後方或
    相鄰車道分別有不同車輛正在行駛當中，此有採證光碟在卷
    可稽，則原告駕駛系爭車輛共先後2 次未使用方向燈，均造
    成當時駕車在其附近行駛之汽車駕駛人，因無法事先明瞭系
    爭車輛之行車動向，可能不及採取應變措施，致發生交通事
    故之風險，故其上述違規行為，係對不同用路人之行車安全
    構成危害，自應分別評價，且原告之違規行為，係不同行為
    變換不同車道終了後再次為之，而非連續為之，非屬同一行
    為，依行政罰法第25條規定，予以分別處罰，並未違反一行
    為不二罰原則，故原告上開主張，無從採信。
  ㈥本件系爭車輛分別於前揭時間、地點，分別有不同之變換車
    道行為，均未依規定使用方向燈，亦即每一次之違規行為，
    均有可能會造成道路交通之安全之危害，特別本件係在快速
    公路上具一定高速在行駛，所可能產生之危害性甚大，確實
    為數違規行為，核非屬單一行為至明。除法有明文不得舉發
    及處罰外，否則舉發單位自得本其職責及相關規定予以決定
    是否舉發，甚至每一次之違規行為，均有可能會造成道路交
    通之安全之危害，除評價其行為具有法律單一性（例如危險
    駕駛即可能有多數之違規行為態樣）之外，否則每一次違規
    行為之危害態樣均屬不同，特別本件係在快速公路上具一定
    高速在行駛，所可能產生之危害性甚大，苟僅能處罰其中一
    次，則就其餘所受危害者之權益即有保障不足之憾，豈非鼓
    勵多次重覆違規行為。是系爭車輛數行為違反道交條例第33
    條第1 項第4 款之規定，依上開規定，自得分別舉發及處罰
    。
  ㈦釋字604 號解釋文所述係為一違規行為持續存在而遭連續舉
    發，本件系爭事項，被上訴人係於不同之情狀下及不同時、
    地所為，違規行為可明確區分為數個違規行為，並非單一且
    具持續性之違規行為致遭連續舉發（臺灣臺中地方法院109
    年度交字第298 號判決意旨參照）。本件違規行為應遵守之
    注意規範均屬各自獨立，其應分為不同之行為以盡其每次之
    注意義務，若屢次未遵循，即屬數個行為，況系爭車輛每次
    違規行為均分別造成當時駕車在其附近行駛之汽車駕駛人，
    因無法事先了解系爭車輛之行車動向，可能不及採取應變措
    施，而造成交通上之危險，故原告各次違規行為，自應分別
    評價，依法即應分別處罰，並無何有違比例原則、一行為不
    二罰原則之情事。且原告所有系爭車輛係在變換車道完成後
    ，行駛一段距離，再次變換車道，顯係基於「不同」意志決
    定而為數次變換車道未使用或未全程使用方向燈違規行為，
    並非單一違規事實持續存在之行為，故並無適用問題。是以
    ，本件依前揭法源作為舉發、裁量之標準，並未違反法律授
    權之目的及舉發違規、裁量權之本質，是其不僅直接對外發
    生效力，原告亦應受其拘束而適用之。
  ㈧不當變換、使用車道對於行車秩序及安全影響至鉅，此乃參
    與用路之大眾有義務知悉並遵行之事，原告為合法領有普通
    小型車駕駛執照之人，對於快速公路變換車道規定設置目的
    及使用限制，應為相當熟稔，爰被告機關所屬苗栗監理站審
    酌認定應予以處罰之必要。原告申訴後經舉發機關查證後並
    檢附採證光碟至苗栗監理站，經審視後違規屬實，原告興訟
    之情應屬個人見解，所辯非可採。原告駕駛之系爭車輛於快
    速公路行駛途中變換車道未使用方向燈之違規屬實，且有採
    證影像可稽，而原告臨訟之情，所辯非可採。又本件係經由
    執行公權力之警察單位值勤員警審核檢舉相關資料後依法掣
    單，且員警掣單舉發違反道交條例所列之違規事實，本質上
    為行政處分，係公務員基於職務上之權力，依法就特定之具
    體事件所為之具公法上效果之單方行政行為，基於公務員為
    公法上行為具有公信力之原則，若無其他反證足以推翻，該
    行政處分當可被推定為真正，使執勤警員得當機處分以達其
    維護交通秩序、安全之行政目的。是以本案原告2 件違規事
    實明確，苗栗監理站分別掣開A 處分裁處原告罰鍰3000元並
    記違規點數1 點，及原處分裁處原告罰鍰3000元整，並記違
    規點數1 點，均應屬適法，仍請維持原處分。
  ㈨本件原告之訴為無理由，請依行政訴訟法第195 條第1 項後
    段規定，依法駁回原告之訴等語，資為抗辯。
  ㈩並聲明：原告之訴駁回。
五、本院之判斷：
  ㈠按「對於違反本條例之行為者，民眾得敘明違規事實或檢具
    違規證據資料，向公路主管或警察機關檢舉，經查證屬實者
    ，應即舉發。但行為終了日起逾7 日之檢舉，不予舉發。」
    、「公路主管或警察機關處理民眾檢舉違反道路交通管理事
    件，應派員查證，經查證屬實者，應予舉發，並將處理情形
    回復檢舉人。前項檢舉違規證據係以科學儀器取得，足資認
    定違規事實者，得逕行舉發之。」，道交條例第7 條之1 、
    違反道路交通管理事件統一裁罰基準及處理細則第22條第1
    項、第2 項分別定有明文。考其規範意旨，係考量警力有限
    及民眾取巧違規成性，為交通秩序混亂原因之一，一般民眾
    如能利用適當管道檢舉交通違規，除可彌補警力之不足外，
    亦將產生極大之嚇阻效果，以達到維護道路交通安全之行政
    目的；然為避免檢舉人刻意鑽營法律文字，造成法條之目的
    逸失，甚至衍生社會、鄰里之不安與不和諧，同時保障法條
    原立法精神目的在維護交通、保障安全，故針對舉發部分，
    增訂（7 日）期限之規定，而強化社會秩序之安定性。是一
    般民眾見有違規事件，皆可於行為終了日起7 日內敘明違規
    事實或檢具違規證據資料，向公路主管或警察機關檢舉，經
    查證屬實者，應即舉發之。查檢舉人對本件原告於附表編號
    1 、2 所示2 件違規行為，於109 年11月24日提供科學儀器
    取得之錄影證據資料，向警察機關檢舉，經舉發機關查證屬
    實而予舉發等情，此有舉發通知單、違反道路交通管理事件
    裁決重新審查紀錄表在卷可考（見本院卷第27頁至第32頁、
    第47頁至第49頁）。是本件舉發程序於法並無不合。
  ㈡本件原告確有如附表所示「行駛快速公路未依規定變換車道
    （未使用方向燈）」之違規行為，及有如事實概要欄所述等
    事實，有被告所提出之A 舉發單、B 舉發單、A 處分、原處
    分、送達證書、陳述單、舉發機關110 年1 月12日栗警五字
    第1100000782號函附採證光碟1 片為證，且為兩造所不爭執
    ，堪信為真實。本件依兩造所述，其爭點厥為：本件是否符
    合道交條例第85之1 條第2 項第1 款之規定？
  1.按「立法者固得以法律規定行政機關執法人員得以連續舉發
    及隨同多次處罰之遏阻作用以達成行政管制之目的，但仍須
    符合憲法第23條之比例原則及法律授權明確性原則。申言之
    ，以連續舉發之方式，對違規事實繼續之違規行為，藉舉發
    其違規事實之次數，評價及計算其法律上之違規次數，並予
    以多次處罰，藉多次處罰之遏阻作用，以防制違規事實繼續
    發生，此種手段有助於目的之達成，對維護交通秩序、確保
    交通安全之目的而言，在客觀條件之限制下，更有其必要性
    及實效性。惟每次舉發既然各別構成一次違規行為，則連續
    舉發之間隔期間是否過密，以致多次處罰是否過當，仍須審
    酌是否符合憲法上之比例原則。」（司法院釋字第604 號之
    解釋理由書參照）。又「第七條之二之逕行舉發案件有下列
    情形之一者，得連續舉發：一、逕行舉發汽車行車速度超過
    規定之最高速限或低於規定之最低速度或有第三十三條第一
    項、第二項之情形，其違規地點相距六公里以上、違規時間
    相隔六分鐘以上或行駛經過一個路口以上。但其違規地點在
    隧道內者，不在此限。」，道交條例第85條之1 第2 項第1
    款定有明文。準此，汽車駕駛人行駛高速公路或快速道路數
    次未依規定變換車道（未全程使用方向燈），如其違規地點
    相距未達6 公里、違規時間相隔未達6 分鐘或未行駛經過一
    個路口，即不得連續舉發，此於交通勤務警察或依法令執行
    交通稽查任務人員依道交條例第7 條之2 規定逕行舉發案件
    ，固得直接適用，然公路主管或警察機關受理道交條例第7
    條之1 規定的民眾檢舉舉發案件，因同具當場不能製單舉發
    之情形，而有本質上之類似性，亦應類推適用上開規定，始
    符道交條例第85條之1 第2 項第1 款之規範意旨（臺北高等
    行政法院107 年度交上字第148 號、109 年度交上字第132
    號、臺中高等行政法院110 年度交上字第10號判決意旨參照
    ）。
  2.本件原告違規事實係發生於000 年00月00日17時34分許，原
    告駕駛系爭車輛在苗栗市台72線快速道路玉清往頭屋匝道入
    口處，而有道交條例第33條第1 項第4 款之「行駛快速公路
    未依規定變換車道（未使用方向燈）」違規行為。是依道交
    條例第85條之1 第2 項第1 款之規定：逕行舉發汽車…或有
    第三十三條第一項…之情形，其違規地點相距六公里以上、
    違規時間相隔六分鐘以上或行駛經過一個路口以上。」，以
    及上開判決意旨所示，道交條例第85條之1 第2 項第1 款之
    規定，於民眾檢舉之案件亦可適用，故原告於同日之不足1
    分鐘內，駕駛系爭車輛在苗栗市台72線快速道路玉清往頭屋
    相同匝道之入出口處之不足6 公里距離內，而有2 件道交條
    例第33條第1 項第4 款之「行駛快速公路未依規定變換車道
    （未使用方向燈）」違規行為，被告機關就此2 件違規行為
    予以連續處罰，有違比例原則。被告既已就原告於109 年11
    月18日17時34分許駕駛系爭車輛行駛於苗栗市台72線快速道
    路玉清往頭屋匝道入口處之「行駛快速公路未依規定變換車
    道（未使用方向燈）」違規行為，以A 處分裁罰（見本院卷
    第17頁），依照道交條例第85條之1 第2 項第1 款之規定，
    不宜再對原告於同日17時34分許，於苗栗市台72線快速道路
    玉清往頭屋匝道出口處，所為同種類之違規行為另以原處分
    裁罰，被告所為原處分，實有未恰。原告此部分主張，即有
    理由。
六、綜上所述，被告附表編號2 所示之原處分，因有違反比例原
    則及道交條例第85條之1 第2 項第1 款之連續舉發規定，於
    法尚有未洽，原告訴請撤銷原處分為有理由，應予撤銷。
七、本件事證已臻明確，兩造其餘攻擊、防禦方法及所提證據，
    經核均與判決結果不生影響，爰不一一論列，併此敘明。
八、本件第一審原告預納之裁判費300 元，應由敗訴之被告負擔
    ，爰確定第一審訴訟費用額如主文第2 項所示。
據上論結，本件原告之訴為有理由，依行政訴訟法第98 條第1項
前段，判決如主文。
中　　華　　民　　國　 110　　年　　6 　　月　　7 　　日
                  行政訴訟庭　法　官　賴映岑
以上正本係照原本製作。
如不服本判決，應於判決送達後20日內，向本院提出上訴狀並表
明上訴理由（原判決所違背之法令及其具體內容或依訴訟資料可
認為原判決有違背法令之具體事實），其未載明上訴理由者，應
於提出上訴後20日內向本院補提理由書（上訴狀及上訴理由書均
須按他造人數附繕本，如未按期補提上訴理由書，則逕予駁回上
訴），並應繳納上訴裁判費新臺幣750元。
                              書記官  蔡忞旻
中　　華　　民　　國　 110　　年　　6 　　月　　7 　　日

附表

編號 違規時間（民國） 違規地點 舉發單 裁決書（處分） 1 109 年11月18日17時34分 苗栗市台72線快速道路玉清往頭屋匝道入口處 苗縣警交字第F00000000 號舉發違反道路交通管理事件通知單（A 舉發單） 110 年2 月4 日竹監苗字第54-F00000000號違反道路交通管理事件裁決書（A 處分） 2 109 年11月18日17時34分 苗栗市台72線快速道路玉清往頭屋方向匝道出口處 苗縣警交字第F00000000 號舉發違反道路交通管理事件通知單（B 舉發單） 110 年2 月4 日竹監苗字第54-F00000000號違反道路交通管理事件裁決書（原處分）